【裁判字號】    89,易,1213
【裁判日期】    900223
【裁判案由】    詐欺等
【裁判全文】
臺灣臺北地方法院刑事判決                        八十九年度易字第一二一三號
    公  訴  人  臺灣臺北地方法院檢察署檢察官
    被      告  甲○○
    選任辯護人  張靜律師
右列被告因詐欺等案件，經檢察官提起公訴（八十八年度偵字第二０六九一號），本
院判決如左：
    主  文
甲○○無罪。
    理  由
一、公訴意旨略以：被告甲○○因為經常向乙○○（另為不起訴處分）購買衣服而認
    識，乙○○於民國八十八年五月初向甲○○表示拾獲一張面額新台幣（下同）九
    千元之支票（付款人為臺北第五信用合作社大同分社、支票號碼：ＴＨ0000
    000號、發票日八十七年十月二十一日），因為其在會計事務所工作，希望能
    代為處理，詎甲○○收下該支票後，並未將該支票交付銀行或警察機關，竟意圖
    為自己不法之所有，將之侵占入己，嗣於八十八年五月二十五日，前往台北市南
    門市場向擺攤之戊○○美購買二萬多元之衣服，並將該支票交付戊○○美以抵付
    購衣款，不足部分則另行簽發支票補足，使戊○○美陷於錯誤，交付衣服一批，
    嗣戊○○美於同年月二十九日前往亞太銀行南門分行託收，經票據交換後，因該
    票早已掛失止付而遭退票，始發覺被騙，因認被告涉犯刑法第三百三十七條之侵
    占及同法第三百三十九條第一項之詐欺取財罪嫌等語。
二、按犯罪事實應依證據認定，無證據不得推定其犯罪事實；又不能證明被告犯罪者
    ，應諭知無罪之判決，刑事訴訟法第一百五十四條、第三百零一條第一項分別定
    有明文。又事實之認定，應憑證據，如未能發現相當證據，或證據不足以證明，
    自不能以推測或擬制之方法，為裁判基礎；且認定不利於被告之事實須依積極證
    據，苟積極證據不足為不利於被告事實之認定時，即應為有利於被告之認定；另
    認定犯罪事實所憑之證據，雖不以直接證據為限，間接證據亦包括在內，然而無
    論直接證據或間接證據，其為訴訟上之證明，須於通常一般之人均不致有所懷疑
    ，而得確信其為真實之程度者，始得據為有罪之認定，倘其證明尚未達到此一程
    度，而有合理之懷疑存在而無從使事實審法院得有罪之確信時，即應由法院為諭
    知被告無罪之判決。最高法院四十年台上字第八六號、三十年台上字第八一六號
    、七十六年台上字第四九八六號判例可資參照。
三、本件公訴人認被告甲○○涉犯刑法第三百三十七條之侵占及同法第三百三十九條
    第一項之詐欺取財罪嫌，無非係以證人乙○○於警訊及偵查中堅稱，該支票是八
    十八年四月間在台北市○○街撿到，並於五月間交給被告委請代為處理，絕無購
    衣退款之事；及被告在八十八年五月下旬向戊○○美購買衣服交付該支票時，戊○○美曾質疑發票日為八十七年十月，而被告則表示忘記使用等情，亦據戊○○
    美證述在卷；佐以被告於八十八年二月間購買衣服發現不合身，竟於相隔三個月
    之後再退貨，及其熟知票據事務，竟未請乙○○背書，以求安全，並證明確有正
    當原因關係存在等情，足認其辯稱不知該支票是撿來的，顯屬虛言等為其主要論
    據。訊據被告對於在前揭時地持該支票向案外人戊○○美購買衣服之事實並無異
    詞，惟堅詞否認有何侵占及詐欺之犯行，辯稱：伊因向乙○○買衣服不合身，乃
    退還衣服給乙○○，乙○○說不想賣衣服，也不知廠商要不要該退還的衣服，後
    來乙○○將該支票放在伊辦公室的信箱內，當作是退還衣服的錢，有一次伊碰到
    乙○○，問她支票那麼久了，為何沒軋到銀行，乙○○說她沒有銀行帳戶，而該
    支票是一位摩登的婦女給的，之前伊並不知到該支票是別人遺失的支票，才會再
    拿這張支票向戊○○美買衣服，嗣因戊○○美提示該支票跳票，到了偵查庭中乙○○說是撿來的，伊才知道該支票的來源等語。經查：
    （一）證人乙○○於警訊及偵審中雖均一再證稱：系爭支票是伊在八十八年四月
          底在台北市○○街郵政醫院對面停車場撿到的，因伊沒有支票帳戶，也不
          會處理該支票，所以乃請被告幫忙前往銀行處理該支票，豈料被告竟將該
          支票拿去買衣服，另伊以前雖有賣衣服，但伊請被告處理該支票和賣衣服
          付款之事並無關係云云。惟按，系爭支票早於八十七年十月二十一日即由
          持票人丁○○於行經台北市○○○路上遺失等情，業據證人丁○○於警訊
          及偵查中證述綦詳，且有遺失票據申報書、票據掛失止付通知書影本各一
          紙可資為憑，又證人乙○○於前開證述中即自稱，系爭支票係於八十八年
          四月底在台北市○○街郵政醫院對面停車場拾獲，亦足徵該支票從遺失以
          迄證人乙○○自稱拾獲之時間，已相隔半年之久，而徵諸常情，票據若遺
          失在外有半年之久，經過日曬、雨淋甚或人們行走不慎誤踩，應有破舊、
          毀損、污垢甚至票載金額、日期、印文有不清晰情事，惟就被告庭呈卷附
          系爭支票觀之，不特票載日期、金額、帳號均甚明顯清晰外，該支票之票
          面及印文復均無遭何日曬、雨淋甚或行走之人誤踩之痕跡，此尤可知系爭
          支票於被害人丁○○遺失後，即遭人撿獲該支票而予以保存，否則該支票
          亦豈會遺失半年之久遭拾獲，竟仍字體、印文清晰完整、乾淨，毫無破舊
          、毀損甚有污垢之理。又參以證人丙○○於本院庭訊中供證稱：系爭支票
          來源伊知情，大概是八十八年五月左右，伊因女兒即將從東吳大學畢業想
          到被告事務所工作，經與被告相約後，坐車到台北市○○○路那裡找被告
          ，當時伊看到被告和另一人在講話，不方便打擾，但伊在旁邊有聽到被告
          問對方支票何人的？對方用台語講是東門有一位很時髦的太太給的，但其
          沒說是哪一位太太等語，再相互勾稽證人乙○○前開所供證，該支票為其
          於八十八年四月底所拾獲，竟毫無破損、甚或污垢，顯與常理不符之處。
          則被告辯稱，伊問過證人乙○○，乙○○告知是一位太太給她的，伊不知
          該支票是別人遺失之支票，應堪信實。
    （二）次查，證人戊○○美於偵審中雖均證稱，系爭支票是被告向其購買衣服所
          交付之購衣款，且伊曾詢問被告何以支票隔了半年未提示，被告則笑一笑
          說忘記了等語，按一般人向他人購買衣物，若有商家詢問付款價金甚或支
          票之來源，礙於票據取得緣由之繁雜甚或有隱密事由不方便告知，而以敷
          衍且簡單之方式回覆，較屬常態，則被告對於戊○○美詢問有關支票何以
          近半年之久均未提示，答以忘記了等語，已難認有何悖於常情之處，且證
          人戊○○美於偵審中另證稱：被告向伊買衣服已有十幾年之久，其買衣服
          大部分都用客票，不足額的部分，才用自己的票，交易這麼多年，從沒有
          退票過，而該支票退票後，伊打電話問被告，被告說該支票是朋友給的，
          後來被告也補了九千元給伊等語，揆其所供上情，被告既然向戊○○美購
          買衣服多年，均以支票交易，且均無退票紀錄，尤可見其票據信譽甚為良
          好，何況被告亦自承其在會計事務所工作多年，自亦熟悉票據業務，則被
          告有無為區區九千元之購衣款，而於明知該支票為他人所遺失之下，仍行
          提示以自毀多年良好之交易信譽，並致己身於刑章追訴危險之理，顯有疑
          義。
    （三）再查，本院於八十九年八月十六日以北院文刑簡八九易一二一三字第一八
          一五０號函請法務部調查局就被告為測謊鑑定結果，其中雖就詢問被告：
          系爭支票是其退還衣服乙○○給渠的；乙○○沒有告訴渠系爭支票是
          撿來的並請代為處理；其不知道系爭支票是撿來的乙節，經測試均呈情
          緒波動反應，研判有說謊。惟除此測謊鑑定報告外，前開證人乙○○之證
          述，既存有重大且合理之懷疑，已難可作為認定被告有罪之基礎，且證人
          戊○○美前開之證述，既足堪推知被告為票據信用良好之人，尚難為不利
          於被告犯罪事實之認定，則僅憑前開測謊鑑定結果，在無其他補強證明下
          ，該測謊鑑定報告之唯一證據，自不得遽為被告有罪判決之認定。
    （四）末查，被告雖任職會計事務所多年，而熟知遭止付之支票不能提示，惟任
          何人使用或收取票據，應否背書，尤因不同之時間、場合、關係、甚或票
          據金額之多寡而有不同之處置方式，非可一概而論，是被告於收取案外人
          乙○○所交付之支票時，是否知悉系爭支票為他人所遺失，自與被告有無
          使乙○○在該支票背書，以證明確有正當原因關係存在，並無何關聯，公
          訴人遽此而推測被告涉犯前揭之罪，自屬無據。又被告向乙○○所購買之
          衣服不合身部分，係於八十八年二月間退還，此迭據其於庭訊中陳明在卷
          ，公訴人認被告八十八年二月間購買衣服不合身，竟相隔三個月之後再退
          貨，所辯不足採信一節，顯與實情不符。此外，本院復查無其他積極之證
          據足資認定被告有何前開之犯行，而被告取得該支票時，既不知該支票為
          他人所遺失之物，則其持以行使，自無使被告遽負侵占及詐欺罪刑責之理
          ，本件不能證明被告犯罪，爰依首開規定，諭知被告無罪之判決。
據上論斷，應依刑事訴訟法第三百零一條第一項，判決如主文。
本案經檢察官黃智炫到庭執行職務
中    華    民    國      九十      年      二      月     二十三       日
                                      臺灣臺北地方法院刑事第七庭
                                          法  官  蔡  世  祺
右正本證明與原本無異。
如不服本判決，應於判決送達後十日內，向本院提出上訴狀。
                                          書記官  李  文  椿
中    華    民    國      九十      年      二      月     二十三       日


司法院資訊處製作；財團法人民間司法改革基金會備份。
